【裁判字號】    99,易,234
【裁判日期】    990811
【裁判案由】    背信
【裁判全文】
臺灣臺中地方法院刑事判決               99年度易字第234號
公  訴  人  臺灣臺中地方法院檢察署檢察官
被      告  丙○○
選任辯護人  邢建緯律師
上列被告因背信案件，經檢察官提起公訴（98年度偵字第22208
號），本院判決如下：
    主    文
丙○○犯背信罪，處有期徒刑壹年陸月。
    犯罪事實
一、丙○○是新台運通股份有限公司（下稱新台公司）臺中分公
    司之經理，負責業務開發招攬客戶，並管理提單寄發、艙位
    訂艙、貨款催收等相關業務。新台公司臺中分公司為客戶訂
    艙之業務流程，係由航空公司先製作寄發空白提單予新台公
    司，新台公司再將之交付給新台公司臺中分公司，由新台公
    司臺中分公司轉寄給有業務往來之同業報關行，由同業報關
    行應客戶之需，將客戶運送貨物之數量、重量、地點、時間
    、貨物種類安排貨艙及報價手續記載於提單上，再將記載完
    成之提單交給新台公司臺中分公司，由新台公司臺中分公司
    向航空公司完成訂位手續後，向客戶收取運費。大亨國際開
    發有限公司（下稱大亨公司）是新台公司之臺中分公司之客
    戶，民國97年5 月31日報紙刊載大亨公司有短報貨物重量、
    恐危飛安之情事，斯時大亨公司已積欠新台公司約新臺幣（
    下同）2000萬元債務，旋新台公司又發現大亨公司有退票情
    事，總經理劉建平遂於97年7 月13日通知丙○○停止與大亨
    公司之一切交易行為，並要求收回新台公司交付予大亨公司
    之如附表一、二所示編號之空白提單及積欠之帳款。丙○○
    明知上情，竟基於意圖為自己及第三人不法利益之集合犯意
    ，違背委任事務之處理，未依新台公司指示停止與大亨公司
    之一切交易往來及回收上開收空白提單，反於97年7 月14日
    （起訴書誤載為18日）起至97年8 月7 日止，仍繼續由大亨
    公司使用新台公司之如附表二所示編號之提單，由大亨公司
    為報關交易，卻向新台公司佯稱是由連運通運有限公司（下
    稱連運公司）公司使用，直至97年8 月28日新台公司才收回
    如附表一所示編號之提單，合計附表二之提單交易行為，新
    台公司共幫大亨公司代墊831 萬17 21 元予航空公司而無法
    回收，致生損害於新台公司。
二、案經新台公司訴請臺灣臺中地方法院檢察署檢察官偵查起訴
    。
    理    由
一、按被告以外之人於審判外之言詞或書面陳述，除法律有規定
    者外，不得作為證據；又被告以外之人於審判外之陳述，雖
    不符前4 條之規定，而經當事人於審判程序同意作為證據，
    法院審酌該言詞陳述或書面陳述作成時之情況，認為適當者
    ，亦得為證據。當事人、代理人或辯護人於法院調查證據時
    ，知有第159 條第1 項不得為證據之情形，而未於言詞辯論
    終結前聲明異議者，視為有前項之同意，刑事訴訟法第159
    條第1 項、第159 條之5 分別定有明文。查被告丙○○及其
    選任辯護人於本院行準備程序及審理時已表明對卷內證據之
    證據能力均不爭執，同意作為證據，本院復審酌卷內證據資
    料作成時之情況，並無不法取證情事，自均具有證據能力。
二、訊據被告固承認其為新台公司臺中分公司之經理，大亨公司
    是新台公司臺中分公司之客戶，新台公司因發現大亨公司跳
    票情事，曾於97年7 月13日，通知被告停止與大亨公司為交
    易行為，其於97年7 月14日之後，確有與連運公司為附表二
    之託運業務往來，亦知悉附表二所示之提單交易行為，均是
    由大亨報關行承作，後來確實造成新台公司有8,311, 721元
    之損害等事實，惟矢口否認涉有背信犯行，辯稱：因為大亨
    公司有欠新台公司貨運費用，當時伊認為公司是說不做大亨
    公司承攬運輸的往來，所以在97年7 月13日伊有停止與大亨
    公司之貨運往來，但是公司並沒有講說要停止與大亨公司的
    報關往來及回收空白提單，所以伊認為這部分可以繼續往來
    ，而且報關行是客戶可以自行選定，與伊無關。被告與附表
    二所示之5 家公司往來，新台公司也都有同意，而且伊當時
    並不知大亨公司與連運公司是同一家公司，亦不知連運公司
    亦有退票情事，應不為罪云云。
三、惟查：
(一)、被告雖否認新台公司有要求其停止與大亨公司之報關往來及
    回收空白提單云云，然此業據告訴代理人彭素真指訴綦詳，
    並據證人劉建平於偵查中具結證述：伊有告知被告不能再做
    大亨公司生意，要回收提單等語甚明（見偵查卷第23頁），
    復參諸被告於偵查中供稱：「（問：如果不跟這個客人來往
    ，是不是理論上就應該要回收提單？）照正常來說應該是這
    樣」等語（見偵查卷第23頁），足認證人劉建平上開證詞並
    非子虛。
(二)、再者，大亨公司於97年5 月已經媒體報導有短報貨物重量恐
    危飛安之情事，並已積欠新台公司約2000萬元之債務，業據
    證人彭素真於本院審理時具結證述在卷（見本院卷第95頁正
    反面），並有剪報資料附卷可稽（見本院卷第110 頁），復
    參諸被告供稱：「在97年7 月13日我有停止與大亨公司的貨
    運往來，因為大亨公司有欠我們公司貨運費用」、「（問：
    連運公司你去招攬業務的時候，是跟何人交談？）跟壹個姓
    杜的，他的真實姓名我不清楚，因為包含大亨公司也是人家
    介紹過來的，之前也沒有跟他們見過面」、「（問：在本案
    劉建平告知你停止與大亨公司交易之前，你們與大亨公司的
    交易模式為何？）我們會跟航空公司先定位，把提單送到大
    亨公司，他也是報關行，我們就會一次幫他們訂壹個禮拜的
    艙位，他自己報關進艙自己走，我們只是幫他們訂位，這部
    分的費用是由新台公司直接跟大亨公司收」、「（問：在劉
    建平告知你禁止於大亨公司交易之前，有關大亨公司跟你們
    訂艙部分，是由新台公司直接跟大亨公司收費，這種情形，
    是否包括大亨公司的客戶委託大亨公司運送貨物，向你們訂
    艙的情形？）我們只做大亨公司，因為我們是針對大亨公司
    ，收費的部分都是針對大亨公司」、「（問：你的意思是只
    要是大亨公司向你們新台公司訂艙，不論運送的是他自己的
    貨物，或是他的客戶的貨物，你們新台公司都是跟大亨公司
    收費？）是」、「（問：前開提單左上方如果是記載大亨公
    司委託運送客戶的名字這種情形，而由大亨公司向你們訂艙
    ，這種情形，是否也是向大亨公司收費？）是」、「（問：
    提單左上方記載的是委託大亨公司運送貨物的客戶，總公司
    如何知道要向大亨公司收費？）因為我們只針對大亨公司，
    提單雖然只有記載委託貨物人是客戶名稱，但是大亨公司跟
    我們訂艙的時候，我們就會在訂艙明細上記載日期、提單號
    碼、班機，上面會註明是大亨公司訂艙，然後再交給總公司
    收款」、「（問：起訴書附表二的提單，是否全部都是由大
    亨公司報關？）是。全部是由大亨公司報關，而且在交易時
    ，我就知道都是由大亨公司報關，是客人通知我的」、「（
    問：依你剛才所述，97年7 月13日之前，你們收費的對象並
    不是看提單上左上方委託運送人的記載，而是看只要是大亨
    公司報關的，就向大亨公司收費？）是」、「（問：這部分
    是你們業界的慣例嗎？）是」、「（問：97年7 月13日之後
    ，你們有變更上開收費的習慣嗎？）沒有」、「（問：97年
    7 月13日之後，你跟連運公司等公司往來的時候，你有無告
    知總公司說這些客戶都是委託大亨公司報關？）沒有。因為
    報關公司是由客戶自己找的，我們公司不做報關業務」、「
    （問：依你上開所述，97年7 月13日之後收費的規定沒有更
    改，連運公司等公司跟你們往來，既然是由大亨公司來報關
    ，實際上你們是否要向大亨公司收款？）97年7 月13日之前
    因為大亨公司是貨運，大亨公司也有報關行，所以我們是直
    接向大亨公司收款，97年7 月13日之後，我們就直接向委託
    的客戶連運公司、神運公司收款」、「（問：你說97年7 月
    13日之後你們會向直接委託的客戶收款，有無告知總公司這
    件事情？）沒有」、「（問：97年7 月13日是你同意改向連
    運公司、神運公司收款？）對。但連運公司、神運公司他們
    的貨物要交由大亨公司報關，並要我們直接跟大亨公司對帳
    ，對帳的意思就是要直接跟大亨公司收款」、「（問：97年
    7 月13日之後你與連運公司接洽的對口窗口是乙○○？）是
    的」、「（問：97年7 月13日之前你與大亨公司接洽的窗口
    也是乙○○？）是的，乙○○告訴我大亨公司倒了，他去連
    運公司」、「（問：97年7 月13日你與大亨公司交易模式與
    之後你與連運公司交易模式是否一樣？）是的，航班訂艙、
    報關模式任何一家公司都一樣」、「（問：大亨公司是否有
    貨物及報關業務，是否並非有大亨貨物公司及大亨報關公司
    ？）是一家大亨公司，內部業務分為報關及貨運」、「（問
    ：你說你透過連運公司杜姓人員才與連運公司交易，但證人
    證稱沒有姓杜此人，有何意見？）當時是乙○○告訴我負責
    人姓杜，我實際上沒有與姓杜的人聯絡過」、「（問：大亨
    公司跳票有分貨運或是報關嗎？）沒有」等語（見本院卷第
    第23頁反面、第63頁反面、64、65、66頁反面、68頁反面、
    69、102 至104 頁），足認97年7 月間被告已知悉大亨公司
    積欠貨運費用、97年7 月13日之前，大亨公司與被告聯絡之
    窗口為乙○○；97年7 月13日之後，連運公司與被告聯絡之
    窗口也是乙○○、被告知悉大亨公司是一家公司，內部業務
    分為報關及貨運，並非有大亨貨運公司、大亨報關公司兩家
    公司、亦知悉97年7 月13日之後附表二之提單交易實際上均
    係由大亨公司報關、連運公司與被告接洽時，被告即知悉指
    定報關行係大亨公司，卻未告知新台公司等情甚明，衡諸常
    情，97年7 月間大亨公司既已積欠新台公司約2000萬元債務
    ，而大亨公司之報關、貨運又係同一家公司之業務，並非不
    同之兩家公司，則總經理劉建平要求停止與大亨公司交易往
    來，當是指一切交易往來，報關業務往來自在禁止之列，否
    則，豈非徒增交易風險？被告辯稱公司僅停止貨運往來，未
    禁止報關往來云云，顯不符常情。又被告既辯稱新台公司未
    禁止報關往來云云，為何自97年7 月13日之後，其未據實告
    知新台公司附表二之交易係由大亨公司報關，反在卷附之班
    機起飛報告上刻意隱匿大亨公司之名稱？足見被告上開所辯
    ，委無足取。
(三)、復查，大亨公司與連運公司雖登記負責人名義不同，然實際
    上是同一家公司乙情，業據證人即大亨、連運公司之會計人
    員丁○○於本院審理時到庭具結證稱：「（問：你有無在連
    運公司上班過嗎？）當時大亨公司有指示我到連運公司上班
    ，大亨公司與連運公司實際上是同一公司」、「（問：既然
    大亨公司、連運公司是同一公司，為何要用二個名稱？）要
    問負責人才知道，負責人是陳益智」、「（問：你何時到連
    運公司上班？）約97年6 、7 、8 月左右」、「（問：是否
    大亨公司在九十七年五月爆發短報貨物重量，發生財務危機
    之後才有連運公司？）是的」、「（問：乙○○是否你的同
    事？）是的，她同時有在大亨公司、連運公司上班，她是陳
    益智的親姐姐」、「（問：九十七年七月十三日之前新台公
    司與大亨公司互相往來對口等窗口是誰與誰？）大亨公司是
    乙○○，新台公司就是被告」、「（問：九十七年七月十三
    日後七、八月間連運公司與新台公司的對口窗口是否也是乙
    ○○與被告？）是的」、「（問：你在連運公司作何業務？
    ）會計，負責收、付款」、「（問：九十七年七月十三日之
    後的七、八月間，連運公司向新台公司訂艙，應該是誰要付
    錢給新台公司，是連運公司還是大亨公司？）就同一家」、
    「（問：你同時是大亨公司、連運公司的會計？）是的，一
    樣的老闆，都是陳益智」、「（問：你為何說大亨公司、連
    運公司是一樣的？）老闆一樣，員工部分一樣，因為連運公
    司員工都是老闆指派大亨人員過去的」、「（問：起訴書附
    表二實際上的報關人是大亨公司或連運公司出名報關？）九
    十七年七月十三日之後是以連運公司名義報關」、「（問：
    提示他字卷第23頁提單資料，是否就是九十七年七月十三之
    後連運公司與新台公司往來的提單資料？《提示並告以要旨
    》）我有看過這些資料，乙○○給我這些資料，我核對重量
    去付款，這些資料就是連運公司與新台公司九十七年七月十
    三日之後往來資料沒錯」、「（問：大亨公司、連運公司的
    營業處所是否都只有壹個？）重疊使用，遠雄倉儲那邊就是
    大亨公司、連運公司一起使用」、「（問：提示他字卷23頁
    提單，這些提單記載委託運送欄記載連運公司的貨物實際上
    就是大亨公司的貨物？《提示並告以要旨》）對，同一家」
    等語明確（見本院卷第89至91、94頁），再參以連運公司設
    立地點跟大亨公司法定代理人陳益智的戶籍地是相同的，有
    卷附公司資料查詢、變更登記表、戶籍謄本為憑（見他字卷
    一第192 、194 至196 頁），據上可知，大亨公司與連運公
    司實際上為同一家公司，且被告無論係就大亨公司之業務或
    連運公司之業務，自始至終均係與乙○○聯絡，並未更異聯
    絡窗口，衡情，被告被告理應知悉大亨公司與連運公司實際
    上為同一家公司無疑，此由被告之前於偵查中辯稱忘了連運
    公司係與誰聯絡（見偵查卷第6 頁）、於本院準備程序中辯
    稱其係與連運公司一姓杜的先生接洽（見本院卷第25頁反面
    ），而不敢據實陳報其係與乙○○聯絡，直至證人丁○○證
    稱公司內並無姓杜人員，始承認係與乙○○聯絡；及被告自
    97年7 月13日之後即隱匿係由大亨公司報關等節，益可窺見
    個中端倪。據上，足見被告辯稱不知為同一家公司云云，尚
    與常理有違，礙難採信。
(四)、承上，大亨公司與連運公司實際上既是同一家公司，大亨公
    司又已積欠債務尚未清償，而如前所述，總經理劉建平又已
    告知被告停止與大亨公司一切交易往來，並要求收回空白提
    單屬實，被告當知悉與大亨公司繼續交易，日後可能產生收
    款困難之風險，猶違反上開指示，任由大亨公司繼續使用附
    表二所示之提單進行交易，其顯有圖利第三人即大亨公司之
    意圖甚明，再參諸證人彭素真證述：只要有客戶訂艙，被告
    就可獲得業績獎金等語（見本院卷第98頁反面），再參之卷
    附之申議書內容（見本院卷第108 、109 頁）載明「我還在
    等三通後有機會希望大亨公司能助我一臂之力，如現今放棄
    與大亨洽談合作，那台中公司業績馬上陷入困境，利潤將也
    會有很大影響」等語，足認被告與大亨公司進行交易，本身
    當可獲得業績獎金等利益，則被告上開背信行為，當亦有圖
    利自己之不法意圖，亦可認定。
(五)、此外，復有大亨公司第二類票據信用資料查復單、空白提單
    簽收單、被告之勞工保險卡、退保申報表1 份、財政部新聞
    稿1 份、如附表二所示之提單資料、退票理由單、本票等附
    卷可稽，本案事證明確，被告犯行堪以認定。
四、按「為他人處理事務，意圖為自己或第三人不法之利益，或
    損害本人之利益，而為違背其任務之行為，致生損害於本人
    之財產或其他利益者，處五年以下有期徒刑、拘役或科或併
    科一千元以下罰金。前項之未遂犯罰之」，刑法第342 條定
    有明文。該當本罪構成要件之背信行為，包括事務處分權限
    之濫用行為與信託義務之違背行為，且「背信罪所稱財產或
    其他利益上之損害，係指減少現存財產上價值之意，凡妨害
    財產上增加以及喪失日後可得期待之利益亦包括之，又所生
    損害之數額，並不須能明確計算，祇須事實上生有損害為已
    足，不以損害有確定之數額為要件」（最高法院80年度臺上
    字第2205號判決意旨可資參照）。至於財產是否受有損失，
    應兼就法律與經濟之觀點綜合判斷，不可僅從法律觀點加以
    認定，因此銀行經理貸款與明知無力清償者之背信行為，雖
    在法律觀點上銀行對於該貸款者之債權仍然存在，故銀行之
    財產尚未損失，但在經濟觀點上該筆貸款則因貸款者無清償
    能力，將成為無法清償之呆帳，事實上即為銀行財產之損失
    ，是銀行經理之核准貸款行為，即應負背信罪之刑責（最高
    法院29年度上字第1276號判例意旨可資參照）。又背信罪之
    行為人，在主觀上必須具有背信之故意，以及為自己或第三
    人之利益或損壞本人利益之不法意圖，而所謂背信故意，除
    需對於事務處理權限之濫用或信託義務之違背有所認識外，
    尚須對於背信行為將造成本人之財產損失或財產危險有所認
    識，且其故意不以直接故意為限，即使出於間接故意，亦可
    構成本罪。是核被告所為，係犯刑法第342 條第1 項之背信
    罪。又按刑事法若干犯罪行為態樣，本質上原具有反覆、延
    續實行之特徵，立法時既予特別歸類，定為犯罪構成要件之
    行為要素，則行為人基於概括之犯意，在密切接近之一定時
    、地持續實行之複次行為，倘依社會通念，於客觀上認為符
    合一個反覆、延續性之行為觀念者，於刑法評價上，即應僅
    成立一罪。學理上所稱「集合犯」之職業性、營業性或收集
    性等具有重複特質之犯罪均屬之，例如經營、從事業務、收
    集、販賣、製造、散布等行為概念者是（最高法院95年度台
    上字第4686號判決參照），查被告本案背信犯行，係利用其
    任職經理之職，自97年7 月14日起至97年8 月7 日止，違背
    公司不與大亨公司交易往來及回收空白提單之指示，而繼續
    由大亨公司使用如附表二所示之提單，並進行報關業務往來
    ，顯見被告逐次的背信行為，係基於一背信之犯意，而反覆
    、持續實行之複數背信行為，應屬集合犯，而論以一罪。爰
    審酌被告身為新台公司臺中分公司經理，本應遵守職業倫理
    ，竟具不法意圖，違背其任務，造成告訴人之損害，所為實
    有不該，再斟酌被告迄今尚未與告訴人達成和解，賠償其所
    受之損害，告訴人所受之損失金額非低，及被告犯後猶飾詞
    圖卸，難認有悔意之犯後態度等一切情狀，量處如主文所示
    之刑。
據上論斷，應依刑事訴訟法第299 條第1 項前段，刑法第342 條
第1 項，刑法施行法第1 條之1 第1 項、第2 項前段，判決如主
文。
本案經檢察官甲○○到庭執行職務。
中    華    民    國    99    年    8     月    11    日
                  刑事第十一庭  審判長法  官  李雅俐
                                      法  官  王世華
                                      法  官  蔡美華
以上正本證明與原本無異。
如不服本判決應於收受判決後10日內向本院提出上訴書狀，並應
敘述具體理由；其未敘述上訴理由者，應於上訴期間屆滿後20日
內向本院補提理由書（均須按他造當事人之人數附繕本）「切勿
逕送上級法院」。
                                      書記官  謝惠雯
中    華    民    國    99    年    8     月    11    日
附錄論罪科刑法條
中華民國刑法第342條
為他人處理事務，意圖為自己或第三人不法之利益，或損害本人
之利益，而為違背其任務之行為，致生損害於本人之財產或其他
利益者，處 5 年以下有期徒刑、拘役或科或併科 1 千元以下罰
金。
前項之未遂犯罰之。

司法院資訊處製作；財團法人民間司法改革基金會備份。
